最高法院刑事判決　　　　　　一○○年度台上字第一九六四號
上　訴　人　練國雄
選任辯護人　周君強律師
上　訴　人　陳順良
上列上訴人等因違反毒品危害防制條例案件，不服台灣高等法院
高雄分院中華民國九十九年十二月十六日第二審更審判決（九十
九年度上重更(三)字第九號，起訴案號：台灣高雄地方法院檢察署
九十七年度偵字第二二○○號），提起上訴，本院判決如下：
    主  文
原判決關於練國雄部分撤銷，發回台灣高等法院高雄分院。
其他上訴駁回。
    理  由
一撤銷發回（即練國雄部分）：
本件原判決認定上訴人練國雄有原判決所記載之犯罪事實，因而
撤銷第一審之科刑判決，比較行為時與裁判時法律，改判仍適用
想像競合犯之規定，從一重論處練國雄共同運輸第一級毒品罪刑
，固非無見。
惟查：(一)刑事審判上之共同被告，係為訴訟經濟等原因，由檢察
官或自訴人合併或追加起訴，或由法院合併審判所形成，其間各
別被告及犯罪事實仍獨立存在。故共同被告對其他共同被告之案
件而言，為被告以外之第三人，本質上屬於證人，此觀刑事訴訟
法第二百八十七條之二規定「法院就被告本人之案件調查共同被
告時，該共同被告準用有關人證之規定」自明。又為確保證人證
言之真實性，同法第一百五十八條之三規定，證人、鑑定人依法
應具結而未具結者，其證言或鑑定意見，不得作為證據。原判決
認定練國雄與陳順良、李政吉就在貨櫃內夾藏海洛因運輸（私運
）進口具有犯意聯絡及行為分擔，依理由二(四)之說明，係以李政
吉於法務部調查局南部機動工作組（下稱調查局南機組）之陳述
及陳順良、李政吉於原審之供述，為其部分之論據。查上揭李政
吉於調查局南機組所陳練國雄如何參與本件犯行各節，核屬練國
雄以外之第三人在審判外之陳述，原判決就李政吉此部分陳述如
何具有證據能力，未為任何說明，逕採為認定事實之基礎，自有
適用證據法則不當及理由不備之違法。再稽之卷內筆錄之記載，
原審之審判長於審判期日詢以「有跟練國雄透露這次有進口毒品
的事情嗎？」李政吉答稱「沒有，我祇有跟練國雄說賣掉樹皮的
錢會跟他均分。事情怎麼做，都是陳順良交待，當初我不知道上
游是楊世金，但是陳順良有說『大哥』不會虧待我們。陳順良是
在我們吃飯聊天的時候，會提到貨櫃裡面夾藏東西，練國雄也有
聽到也知情，陳順良跟我們提到這些事情的確切時間，我忘記了
」；陳順良答稱「我是在貨櫃起運之前有跟練國雄和李政吉說這
次進口的東西有夾藏不合法的東西，假使這次成功的話，『大哥
』不會虧待我們，我有同時也有分別和李政吉、練國雄告知過上
述的話。我是有講過貨櫃夾藏東西，但不是開玩笑的語氣講，練
國雄認為這是開玩笑的語氣，是他個人判斷的問題」（原審卷第
一七七頁）；陳順良嗣又改稱「我知道夾藏的東西是毒品海洛因
，但是練國雄不知道夾藏的東西是海洛因。我祇有跟練國雄說夾
藏的東西『可能』是毒品」；李政吉亦稱「我知道夾藏的東西是
毒品海洛因，但是我沒有跟練國雄說」各等語（同上卷第一七八
頁）。原審既係就練國雄如何知悉進口物品為海洛因一節調查共
同被告李政吉、陳順良，未準用有關人證之規定命李政吉、陳順
良立於證人之地位而為陳述，致有不當剝奪練國雄對於證人之正
當詰問權，其所踐行之訴訟程序難謂適法。(二)審理事實之法院，
對於案內一切證據，除認為不必要者外，均應詳為調查，然後基
於調查所得之心證，以為判斷事實之基礎，如有應行調查之證據
未經依法調查，或證據雖已調查而其內容尚未明瞭者，遽行判決
，即有證據調查職責未盡之違法。原判決事實欄認定陳順良、李
政吉與楊世金完成第一次輸入黃麻纖維（構樹皮）後，積極進行
以同一方式夾藏海洛因運輸、私運進口，嗣於民國九十六年十一
月下旬，李政吉所僱用之工人練國雄前往台中市○○區○○路二
段三十四巷六弄二之三號四樓與李政吉、陳順良同住，李政吉乃
邀請練國雄加入，練國雄亦明知海洛因為第一級毒品及管制進出
口物品，仍基於共同運輸（私運）海洛因之犯意聯絡而同意參與
，再由楊世金於同年十二月間與泰國某毒販連絡取得扣案海洛因
後運輸（私運）進口等情，並於理由內採納陳順良於更(二)審之證
詞，資為練國雄明知將以私運方式運輸海洛因進口部分之論據（
原判決理由二(四)）。經查原判決事實欄係記載練國雄於九十六年
十一月下旬某日，知悉李政吉將以私運方式運輸海洛因進口，並
同意參與相關事宜。理由內所引陳順良於更(二)審之證詞，則謂楊
世金至十二月底出國前，始暗示將進口海洛因，伊再轉告予李政
吉、練國雄知悉云云。就練國雄與李政吉謀議運輸海洛因進口之
時間一節，二者顯不相合。再原判決既認定練國雄明知陳順良、
李政吉等人將以貨櫃夾藏之方式自泰國運輸（私運）海洛因進口
，猶基與陳順良、李政吉等人間犯意之聯絡，由練國雄佯稱其為
貨主而與報關人員聯繫，共同利用不知情之第三人運輸（私運）
扣案海洛因進口。而練國雄雖於調查局南機組與原審供承陳順良
曾表示貨櫃內將夾藏物品，然似始終否認明知所夾藏之物品為海
洛因。則練國雄究竟於何時知悉貨櫃內夾藏之物品為海洛因，攸
關其犯意萌生時間及是否本於運輸（私運）海洛因進口之認識而
與報關行人員聯繫之認定，事涉重典，自有詳查之必要。原審未
予究明，逕為不利練國雄之認定，自有證據調查未盡之違誤。練
國雄上訴意旨指摘原判決違法，為有理由，應認原判決關於練國
雄部分有撤銷發回更審之原因。至原判決就練國雄另涉販賣第一
級毒品罪嫌不另為無罪諭知部分，本乎審判不可分之原則，併予
發回。
二上訴駁回（即陳順良部分）：
按刑事訴訟法第三百七十七條規定，上訴於第三審法院，非以判
決違背法令為理由，不得為之。是提起第三審上訴，應以原判決
違背法令為理由，係屬法定要件。如果上訴理由書狀並未依據卷
內訴訟資料，具體指摘原判決不適用何種法則或如何適用不當，
或所指摘原判決違法情事，顯與法律規定得為第三審上訴理由之
違法情形，不相適合時，均應認其上訴為違背法律上之程式，予
以駁回。本件原判決依憑證人李政吉、練國雄、楊茗、劉美玲、
林志成、姜裔聖分別於調查局南機組、第一審、原審之陳述，及
上訴人陳順良在第二審所為不利於己之供詞，暨財政部高雄關稅
局九十七年五月八日高普政字第○九七一○○八三七八號函所附
之進口報單、林志成之國民身分證影本、商業發票與提單、個案
委任書、財政部台中關稅局九十七年五月九日中普政字第○九七
一○○七○六六號函附之進口報單、自由倉儲公司九十七年五月
二十二日自字第○五○一號函附之報價單影本、入貨單影本、運
貨簽收單、應收帳款明細表、現場照片、法務部調查局九十七年
三月六日調科壹字第○九七二三○一二三三○號濫用藥物實驗室
鑑定書、楊世金之入出境資訊連結作業、扣案門號000000
0000、0000000000、0000000000等號
之行動電話、第一級毒品海洛因磚九十塊等證據，資以認定陳順
良有原判決所記載之犯罪事實，因而撤銷第一審之判決，比較行
為時與裁判時法律，改判仍適用想像競合犯並依毒品危害防制條
例第十七條第二項之規定，從一重論處陳順良共同運輸第一級毒
品罪刑（處有期徒刑二十年，併為相關從刑之諭知），已詳敘其
所憑之證據及其認定之理由。並依憑本件查獲陳順良之前，相關
單位已依法執行楊世金所持用門號0000000000號行動
電話之事實，說明偵查機關並非依陳順良之供述而查獲楊世金，
本件陳順良並無毒品危害防制條例第十七條第一項減輕其刑規定
之適用。且敘明公訴意旨另以陳順良涉犯販賣第一級毒品罪嫌，
然經審理結果，認不能證明此部分犯罪，惟因依公訴意旨認此部
分與有罪認定之部分具有裁判上一罪之關係，爰不另為無罪之諭
知等旨綦詳。原判決所為論斷及說明，核與證據法則無違，亦無
當然違背法令情形之存在。陳順良上訴意旨以其供出來源為楊世
金，應依法減輕其刑，指摘原判決有理由不備之違法云云，查係
置原判決所為之明白論斷於不顧，猶執已為原審指駁之陳詞而為
爭辯，自非適法之第三審上訴理由。綜上說明，應認陳順良之上
訴違背法律上之程式，予以駁回。
據上論結，應依刑事訴訟法第三百九十七條、第四百零一條、第
三百九十五條前段，判決如主文。
中    華    民    國  一○○  年    四    月  二十一  日
                      最高法院刑事第十庭
                          審判長法官  黃  一  鑫  
                                法官  張  春  福  
                                法官  林  勤  純  
                                法官  陳  國  文  
                                法官  宋  明  中  
本件正本證明與原本無異
                                      書  記  官  
中    華    民    國  一○○  年    四    月  二十二  日
                                                      Ｅ